【裁判字號】    95,台上,1860
【裁判日期】    950413
【裁判案由】    貪污
【裁判全文】
最高法院刑事判決            九十五年度台上字第一八六０號
    上  訴  人  甲○○
                乙○○
                        靖農場61號
                丙○○
                        號
上列上訴人等因貪污案件，不服台灣高等法院台南分院中華民國
九十四年十二月二十一日第二審判決（九十四年度上訴字第八九
一號，起訴案號：台灣嘉義地方法院檢察署九十二年度偵字第七
四七四號），提起上訴，本院判決如下：
    主  文
原判決撤銷，發回台灣高等法院台南分院。
    理  由
本件原判決認定上訴人甲○○自民國八十五年十月至八十九年一
月間擔任台灣糖業股份有限公司南靖糖廠（下稱南靖糖廠）管理
物料股股長；上訴人乙○○自八十一年起至九十三年九月間擔任
南靖糖廠管理物料股管理師；上訴人丙○○自八十二年至八十八
年間擔任南靖糖廠物料股採購承辦人，均係依據法令從事公務之
人員。在南靖糖廠管理物料股任職期間，負責物料之採購工作，
依該公司規定「凡採購金額在新台幣（下同）六萬元以上者，需
辦理公開招標；而採購金額在二萬元至六萬元者，應取具三家廠
商之估價單進行估價，由報價最低之廠商承攬採購」。柯銘章（
另案審理）係建榮五金行負責人、建大行實際負責人，為求順利
承攬南靖糖廠採購業務，基於對甲○○、乙○○、丙○○三人，
關於違背職務行為行賄之概括犯意，由該三人利用在物料股任職
之便，配合柯銘章所提供機智企業社、興立五金行、立昌五金行
、三益行及三榮工業社等陪標廠商估價單，進行虛偽比價，使柯
銘章得以承攬南靖糖廠物料之採購。而於購辦公用器材、物品之
機會，甲○○、乙○○、丙○○各收受柯銘章交付之回扣如下：
（一）甲○○自八十六年初至八十八年底，由柯銘章自南靖糖廠
採購案總金額中，提撥約百分之二點五之款項作為回扣，總計收
取回扣二十八萬三千四百元。（二）乙○○自八十六年起至九十
一年間，以預支方式收受柯銘章所交付三萬元至二十萬元不等之
回扣，而柯銘章則自採購金額中提撥百分之二點五左右之回佣慢
慢扣抵，總共收取六十三萬七千三百五十元之回扣。（三）丙○
○自八十六年至八十八年底，按採購金額百分之五收受柯銘章交
付之回扣總額為四十三萬二千八百元等情。因而撤銷第一審關於
諭知上訴人等無罪部分之判決，改判論處其連續依據法令從事於
公務之人員，購辦公用器材、物品，收取回扣罪刑。固非無見。
惟查：（一）有罪判決書之事實一欄，為適用法令之準據，應將
法院依職權認定與論罪科刑有關之事實，翔實記載，然後於理由
內逐一說明其憑以認定之證據，並使事實認定與理由說明，互相
適合，方為合法。倘若事實認定與理由說明，不相一致，或事實
、理由欄內之記載，前後齟齬，按諸刑事訴訟法第三百七十九條
第十四款後段規定，均屬判決理由矛盾之當然違背法令。原判決
事實欄第一項記載：「（一）甲○○自八十六年初至八十八年底
，由柯銘章自南靖糖廠採購案總金額中，提撥約百分之二點五之
款項作為回扣，總計收取回扣二十八萬三千四百元。（二）乙○
○自八十六年起至九十一年間以預支方式收受柯銘章所交付三萬
元至二十萬元不等之回扣，而柯銘章則自採購金額中提撥百分之
二點五左右之比例慢慢扣抵，總共收取六十三萬七千三百五十元
之回扣。（三）丙○○自八十六年至八十八年底，按採購金額百
分之五收受柯銘章交付之回扣總計為四十三萬二千八百元」等語
。既已確認甲○○、乙○○，丙○○收受回扣之比例成數，分別
為採購金額百分之二點五左右或百分之五。但原判決理由欄第二
、四、五點卻先後記載：「……證人柯銘章交付回扣予甲○○、
乙○○，丙○○之期間分別係自八十六年初至八十八年底，長達
數年，距本案案發時亦相隔多年，衡諸人之記憶有限，故證人柯
銘章於原審證述時，因交付回扣之次數、對象甚多，且時間久遠
而記憶模糊，無法就上訴人所收受每筆回扣之比例成數為清楚詳
細之陳述，合乎常情」、「……證人柯銘章僅陳述上訴人於八十
六年度收受回扣之比例成數，其餘八十三至八十五年度、八十七
至八十八年度交付回扣之比例成數則未有詳盡之陳述，而上開記
事簿關於八十三至八十五年度、八十七至八十八年度亦僅記載回
扣之金額，是關於上訴人於八十三年至八十五年度、八十七年至
八十八年度收取回扣之比例成數，雖無法查證，然上訴人確有收
取回扣之事實，且渠等所收取之回扣金額亦核算如附表所示，是
此部分縱無法確知上訴人於其他年度收取之回扣成數比例……」
等語。似又無法確認上訴人等收取回扣之比例成數。按收取回扣
之比例或金額係屬貪污治罪條例第四條第三款之罪之構成要件，
原判決就上訴人等收取回扣之比例成數有前開三種不同之說詞，
其事實之認定與理由之說明，不相一致，自有判決理由矛盾之當
然違背法令。（二）科刑判決所認定之事實，與所採之證據，不
相適合，即屬證據上理由矛盾，其判決當然為違背法令。原判決
認定上訴人等收取回扣之比例成數，無非以證人柯銘章之證詞為
據，第查第一審向南靖糖廠調取建榮五金行、建大行八十三年度
至八十八年度之支出傳票，各該傳票上所載金額即為證人柯銘章
採購之金額，經與柯銘章所製作記事簿(一)上所載各月之回扣金額
比對，其回扣之成數無一與百分之二點五或百分之五比例相符（
其中八十六年間之回扣比例，被告乙○○為：建榮部分為百分之
零至百分之十八點四四，建大部分為百分之零至百分之二三七點
六二；被告丙○○為：建榮部分為百分之零至百分之三三點五三
，建大部分為百分之零至百分之三三六點六三，見第一審第一卷
第五十一至五十五頁、第二卷第十一至三十頁），則原判決所認
定之事實，復與卷內證據資料不相適合，另有證據上理由矛盾之
違法。（三）有罪之判決書，對於被告有利之證據不採納者，應
說明其理由，為刑事訴訟法第三百十條第二款所明定，故有罪判
決書對於被告有利之證據，如不加以採納，必須說明其不予採納
之理由，否則即難謂無判決不備理由之違誤。原判決認定上訴人
等收受回扣之細節係引用證人柯銘章於法務部調查局嘉義縣調查
站調查時所供：「該記事簿第五頁至第九頁登載南靖糖廠採購人
員股長甲○○、倉庫人員乙○○、承辦人丙○○在八十六年一月
至十二月所分得的回扣金額，其中甲○○、乙○○各分得採購金
額百分之二點五的回扣，丙○○分得採購金額百分之五的回扣，
舉例而言，八十六年一月份向我採購金額為二十一餘萬元，我預
計分配一成的回扣二萬一千二百十四元，甲○○、乙○○各應分
配五千三百一十元，丙○○應分配一萬六百二十元，各取整數…
…」等語（原判決理由二之(四)）為據。但上訴人等辯稱：依南靖
糖廠八十六年度之支出傳票（存放原法院贓物庫）記載：八十六
年一月份建榮五金行採購金額為二萬九千八百二十元、建大行為
三萬六千三百六十元，合計為六萬六千一百八十元，顯然與證人
柯銘章所稱八十六年一月份採購金額為二十一餘萬元之供詞不符
。原判決就上開有利於上訴人等之證據，不予採納，並未說明其
不予採納之理由，按諸上開說明，亦有判決不備理由之違誤。（
四）證據之證明力，雖得由法院自由判斷，然此項自由判斷職權
之行使，須不違背一般經驗之法則；所謂經驗法則係指基於普通
日常生活之經驗而得之定則，並非個人主觀之推測。依上訴人等
之辯解：八十六年五、六月及八十七年七月間南靖糖廠並未向建
榮五金行及建大行採購物料；但證人柯銘章所製作之記事簿(一)仍
記載給付上訴人等回扣金額，既無採購金額何來回扣之給付？而
證人柯銘章所記載之回扣金額，有多筆超出百分之百之回扣，明
顯出現虧本情形等語。倘若不虛，原判決仍引用證人柯銘章之證
詞及其所製作記事簿(一)等資料，認定其於該期間仍向上訴人等支
付百分之二點五或百分之五之回扣，是否與一般經驗法則無違，
即有再行研求之餘地。上訴意旨指摘原判決違法，尚非全無理由
，應認原判決有發回更審之原因。
據上論結，應依刑事訴訟法第三百九十七條、第四百零一條，判
決如主文。
中    華    民    國  九十五  年    四    月   十三   日
                      最高法院刑事第二庭
                          審判長法官  紀  俊  乾
                                法官  黃  正  興
                                法官  陳  東  誥
                                法官  池  啟  明
                                法官  劉  介  民
      本件正本證明與原本無異
                                      書  記  官
中    華    民    國  九十五  年    四    月   十七   日
                                                      Ｑ


司法院資訊處製作；財團法人民間司法改革基金會備份。
